【裁判字號】    97,訴,1085
【裁判日期】    980206
【裁判案由】    給付土地等
【裁判全文】
臺灣桃園地方法院民事判決              97年度訴字第1085號
原      告  乙○○
            丙○○
共      同
訴訟代理人  孔令則律師
複 代 理人  吳保仁律師
被      告  甲○○
上列當事人間請求給付土地事件，本院於民國98年1 月9 日言詞
辯論終結，判決如下：
    主      文
被告應將坐落於桃園縣楊梅鎮○○○○段三五二地號、三五三地
號土地上，如附圖所示之地上物拆除，並將土地返還原告及其他
共有人。
訴訟費用由被告負擔。
本判決於原告以新臺幣貳拾肆萬元為被告供擔保後，得假執行。
但被告如於假執行程序實施前，以新臺幣陸拾玖萬捌仟貳佰貳拾
玖元為原告預供擔保，得免為假執行。
    事實及理由
一、原告起訴主張：
    (一)坐落於桃園縣楊梅鎮○○○○段352 地號土地（面積968
      平方公尺）、同段353 地號土地（面積34042 平方公尺）
      ，為原告及其親族所共有。其中352 號土地，原告丙○○
      應有部分為7000分之85，原告乙○○應有部分為100 分之
      2 ；353 號土地，原告丙○○應有部分為7000分之85，原
      告乙○○應有部分為1000分之10。然訴外人戊○○未經全
      體共有人同意，擅自在系爭2 筆土地上，建築如附圖所示
      之三層加強磚造房屋1 棟（臨時建號：桃園縣楊梅鎮○○○○段1132建號），系爭房屋係無建照、無使用執照、無
      水電且未辦理保存登記之建物。嗣因訴外人陳香蘭與他人
      間之損害賠償事件，經鈞院之強制執行程序，將系爭房屋
      拍賣，並由被告拍定買受。
    (二)經查，系爭352 地號、353 地號土地為先祖留下，共有人
      間並無分管使用之約定，被告之前手戊○○既無權占用土
      地建造系爭房屋，被告於拍賣程序中拍定買受系爭房屋，
      亦同屬無權占有。為此，原告乃依民法第821 條前段、第
      767 條之規定，請求被告將系爭房屋拆除後，將土地返還
      予原告及其他全體共有人。
    (三)聲明：
      1.被告應將坐落於桃園縣楊梅鎮○○○○段352 地號、35
        3 地號土地上，如附圖所示之地上物拆除，將土地返還
        原告及其他共有人。
      2.原告願供擔保，請准宣告假執行。
二、被告辯稱：
    (一)系爭土地為訴外人丁○○繼承所得，其上原建有平房1 棟
      ，並由訴外人丁○○家屬世襲居住，嗣於民國84年間，丁○○將平房改建為現今之三層加強磚造房屋，分為前、後
      棟，後棟即系爭房屋贈與其女即戊○○居住使用，前棟經
      丁○○贈與其女陳瑞香使用。上開前後棟房屋係丁○○與
      原告2 人之祖先遺留，現為陳家後代至今共52人共同繼承
      。而據戶籍謄本記載，丁○○繼承該2 筆土地之日期為39
      年6 月22日，斯時丁○○已實質繼承為土地所有權人，有
      無辦理繼承登記並不改變該事實。按民法第425 條之1 之
      規定，則自平房改建之系爭後棟房屋可推定在房屋得使用
      期限內，與系爭352 地號、353 地號2 筆土地間，存有租
      賃關係存在。依48年臺上字第1457號判例，土地與房屋為
      各別之不動產，各得單獨為交易之標的，且房屋性質上不
      能與土地使用權分離而存在，亦即使用房屋必須使用該房
      屋之地基，故土地及房屋同屬一人，而將土地及房屋分開
      同時或先後出賣，其間雖無地上權設定，然除有特別情事
      ，可解釋為當事人之真意，限於賣屋而無基地之使用外，
      均應推斷土地承買人默許房屋承買人繼續使用土地。從而
      ，丁○○母女建造系爭房屋之初本非無權占有，被告拍得
      系爭房屋應可推斷其上土地所有權人默許被告繼續承租土
      地，被告亦可對他土地持分人出讓持分之承受人繼續原來
      之租賃關係。
    (二)按民法第153 條規定：當事人互相意思表示一致者，無論
      其為明示或暗示，契約即為成立。而所謂默示之意思表示
      ，係指依表意人之舉動或依其他情事，足以間接推知其效
      果意思者而言，或依習慣、依事件之性質，承認無需通知
      者，在相當時期內，有可認為承諾之事實者，其契約即為
      成立。原告與52共有人間雖無土地使用分管之約定，然丁○○已用圍牆環繞前後兩棟房屋，其間歷經10數年，原告
      與土地共有人均未曾反對，亦即默認或同意房屋座落其土
      地上。從而可認為52共有人間有互相承諾「分管使用土地
      」之事實，並間接推知其「分管使用」之互相表示意思一
      致，其分管使用約定契約即為成立。被告繼受房屋亦應繼
      受52共有人之分管使用契約。又於法院執行期間，依辦理
      強制執行事件應行注意事項第40點第8 項規定，通知原告
      等土地共有人在拍賣終結後，95年3 月21日法院點交後棟
      房屋予被告管理前均未表示反對，實已等同拋棄抗辯權，
      已不能再主張相關權利。而系爭房屋經濟價值高，原告請
      求拆屋係擾亂社會經濟秩序之行為。
    (三)又據鈞院92年民執字第35151 號案件於94年5 月24日於系
      爭房屋現場執行筆錄之內容所示，可推定前平房與基地係
      祖先留下，而系爭房屋無論為丁○○或陳香蘭所建，皆經
      丁○○同意，故原告主張戊○○無權占用土地建造房屋係
      錯誤主張。
    (四)被告前因受丁○○之阻止進入系爭房屋有兩年之久，正訴
      請鈞院96年壢檢調字第400 號確認土地租賃關係並拆除丁○○阻擾被告進入房屋之圍牆時，原告2 人竟為助丁○○
      突提本訴，實已違反誠信原則，並為權利濫用。
    (五)綜上，原告之請求實無理由，並聲明：1.請求駁回原告之
      訴及其假執行之聲請。2.如受不利判決，願供擔保請准宣
      告免為假執行。
三、本院之判斷：
    (一)桃園縣楊梅鎮○○○○段352 地號、353 地號土地，為原
      告及其他共有人所共有；其中352 號土地，原告丙○○應
      有部分為7000分之85，原告乙○○應有部分為100 分之2
      ；353 號土地，原告丙○○應有部分為7000分之85，原告
      乙○○應有部分為1000分之10等情，為兩造所不爭執，且
      有系爭352 地號、353 地號土地之土地登記謄本附卷可稽
      （見本院97年度壢簡調字第77號民事卷第6 頁至第29頁）
      ；又系爭352 地號、353 地號土地，建有如附圖所示之3
      層樓房加強磚造之房屋1 棟，其中使用352 地號土地之面
      積計134.21平方公尺，使用353 地號土地之面積計29平方
      公尺等情，亦經本院依職權至現場勘驗無訛，復經本院囑
      託桃園縣楊梅地政事務所繪製土地複丈成果圖，並經桃園
      縣楊梅地政事務所以97年5 月9 日楊地測字第0976000242
      號函附複丈成果圖附卷可查（見本院上開民事卷第60頁至
      第64頁），是此部分之事實堪以認定，合先敘明。
    (二)經查，系爭房屋為系爭352 地號、353 地號土地共有人之
      一之丁○○所建造（丁○○於系爭352 地號、353 地號土
      地之應有部分均為100 分之2） ，惟未辦理保存登記，並
      將系爭房屋移轉予其女戊○○使用，嗣戊○○與其夫鄭明
      發、其女鄭文婷，因損害賠償事件，經債權人楊盛增聲請
      強制執行，並就系爭房屋為拍賣，經本院以92年度執字第
      35151 號執行案件受理，並於94年11月16日由被告以新臺
      幣（下同）922,000 元拍定買受等情，經證人丁○○於本
      院審理中證述明確，並經本院依職權調閱本院92年度執字
      第35151 號執行卷查閱無訛，是此部分之事實亦堪認定。
      依據上開執行卷所附系爭房屋之房屋稅籍資料，系爭房屋
      之納稅義務人登記為訴外人戊○○，且訴外人戊○○於上
      開執行程序中陳稱：系爭房屋之基地是祖先留下來的，伊
      沒有所有權，因為伊父母沒有生男丁，只有3 個女兒，因
      伊與其姐妹陳瑞香有生男丁，所以建造系爭前、後棟房屋
      ，並由伊使用系爭房屋等語（見上開執行卷第125 頁），
      應認訴外人丁○○建造系爭房屋後，將系爭房屋之事實上
      處分權移轉予訴外人戊○○，被告經強制執行之拍賣程序
      ，亦僅係取得系爭房屋之事實上處分權。
    (三)被告辯稱：系爭房屋係由系爭352 地號、353 地號土地之
      共有人之1 丁○○所建造，迄今已逾10餘年，原告及其他
      共有人均無反對之意思，應認渠等間已存有默示之分管協
      議存在，是其買受系爭房屋，亦有默示之分管協議之適用
      云云。原告復主張：系爭土地為先祖留下，共有人間並無
      分管使用之約定，被告稱共有人間有默示的使用分管約定
      並非真實；蓋所謂默示之意思表示，應只對於要約，依表
      意人之舉動或其他情事，足以間接推知其效果意思而言，
      若單純保持沈默不予理會，不得認為承諾。況若有分管約
      定，則各共有人間亦應依其持分比例為占有管理，然按本
      件352 地號之共有人計50人，353 號地號之共有人計52人
      ，惟本件戊○○之母親丁○○所占有使用者，於352 號土
      地占有實際面積為134.21平方公尺，353 號土地占有實際
      面積為29平方公尺，縱被告認系爭房屋係改建自訴外人丁○○所有之平房而來，其現今佔地面積亦逾越應有部分之
      比例，實屬侵害原告及他共有人之所有權。從而，被告之
      前手戊○○既無權占用土地建造房屋，被告於拍賣程序中
      拍定買受該建物，亦屬無權占有等語。經查：
      1.按未經共有人協議分管之共有物，共有人對共有物之特
        定部分占用收益，須徵得他共有人全體之同意。如未經
        他共有人同意而就共有物之全部或一部任意占用收益，
        他共有人得本於所有權請求除去其妨害或請求向全體共
        有人返還占用部分（參照最高法院74年度第2 次民事庭
        會議決議）。復依據最高法院83年度台上字第1377號、
        87年度台上字第1359號判決意旨，共有物分管之約定，
        不以訂立書面為要件，以明示或默示之意思表示成立亦
        無不可，是倘共有人間實際上劃定使用範圍，對各自占
        有管領之部分，互相容忍對於他共有人使用、收益，各
        自占有之土地，未與干涉，已歷有年所，即非不得認有
        默示分管契約之存在，而所謂默示之意思表示，係指依
        共有人之舉動或其他情事，足以間接推知其效果意思者
        而言。揆諸上開說明，共有人間之默示分管協議存在，
        應以共有人間實際上就共有之土地劃定使用範圍，對各
        自占有管領之部分，互相容忍對於他共有人之使用、收
        益，未與干涉，即屬有默示之分管協議存在，倘共有人
        間已明確反對他共有人關於共有土地之特定範圍之使用
        ，則難認共有人間就共有土地有默示分管協議存在。
      2.證人丁○○於本院審理中證稱：系爭352 地號、353 地
        號土地之共有人，知道其建造系爭房屋之人，均反對其
        建造系爭房屋，原告亦反對其建造系爭房屋，但其向共
        有人稱，讓其先建房屋，日後要處理土地事宜時，再討
        論如何處理房屋等語（見本院卷第33頁、第34頁），顯
        見系爭352 地號、353 地號土地之共有人，對於證人丁○○建造系爭房屋，已有異語，參以原告提起本件訴訟
        ，請求被告拆屋還地之舉動，難認系爭352 地號、353
        地號土地共有人，對於系爭352 地號、353 地號土地有
        分管協議（明示或默示）之存在。
      3.此外，依據本院上開強制執行程序，就系爭房屋所為之
        拍賣公告之備註欄第五點記載：「本件建物1132建號（
        臨時建號）係未辦第一次所有權登記之增建物，門牌號
        碼桃園縣楊梅鎮上陰影窩三十五號係債務人戊○○（房
        屋在後）與第三人陳瑞香（房屋在前）共同使用之門牌
        號碼，本件拍賣之範圍僅債務人戊○○所有之房屋，不
        包括第三人陳瑞香所有之房屋在內，且本件建物1132建
        號之坐落基地（同段第352 、353 地號土地）亦不在查
        封拍賣之列，請投標人注意」等語（見上開執行卷第18
        0 頁），由上開拍賣公告可知，系爭房屋所坐落之基地
        既不在拍賣之列，且亦未特別註記系爭房屋就其所坐落
        之基地有分管協議、法定租賃權等合法使用權源，是投
        標人即被告於投標之時，對於系爭房屋就坐落之基地並
        無合法使用權源一情，應有知悉。此外，被告對於系爭
        房屋就系爭共有土地，有默示之分管協議存在乙節，雖
        於97年11月10日以書狀陳報調查並傳喚證人陳漢棠、張
        雲澄、葉國鎮、彭振仁，惟於本院審理期間，詢問被告
        是否需傳喚上開證人，被告答以：「暫時保留，留到高
        院時再依情況聲請傳喚」等語（見本院98年1 月9 日言
        詞辯論筆錄），是應認被告捨棄傳喚上開證人，從而，
        被告就此部分之事實，未能再舉證以實其說，從而，被
        告辯稱：系爭土地之共有人已有默示之分管協議存在，
        兩造應受其拘束云云，則屬無據。
    (四)被告復辯稱：系爭房屋使用土地部分，是長久就有的權利
      ，而非無權占有，系爭房屋嗣後經拍賣而由伊取得權利，
      依民法第425 條之1 之規定，伊就系爭土地即有法定租賃
      權云云。按土地及其土地上之房屋同屬一人所有，而僅將
      土地或僅將房屋所有權讓與他人，或將土地及房屋同時或
      先後讓與相異之人時，土地受讓人或房屋受讓人與讓與人
      間或房屋受讓人與土地受讓人間，推定在房屋得使用期限
      內，有租賃關係；其期限不受第449 條第1 項規定之限制
      ；民法第425 條之1 第1 項定有明文。參以上開規定，符
      合民法第425 條之1 第1 項法定租賃權之發生，乃在於土
      地與房屋原同屬1 人所有，嗣土地或房屋經所有權讓與之
      程序，致分屬2 人所有時，始有推定在房屋得使用之期限
      內，有租賃關係存在。惟查，本件系爭房屋係由訴外人丁○○所建造，應認系爭房屋之所有權為訴外人丁○○所有
      ，並將事實上之處分權讓予訴外人戊○○，並由被告經過
      拍賣程序取得系爭房屋之事實上處分權，惟系爭房屋所坐
      落之系爭352 地號、353 地號土地之所有權人，係由原告
      2 人、訴外人丁○○，及其他共有人所共有，業如前述，
      是系爭房屋建造初始，即非土地及其土地上之房屋同屬一
      人所有之情形，則系爭房屋之事實上處分權輾轉由被告取
      得，亦無上開民法第425 條之1 第1 項法定租賃權之要件
      ，從而，被告辯稱其就系爭土地有法定租賃權存在云云，
      亦於法不合，尚難採信。
    (五)被告辯稱：系爭房屋建造迄今已10數年，惟原告默許或同
      意系爭房屋坐落在系爭共有土地上，且本院強制執行處於
      95年3 月21日將系爭房屋點交予被告，原告亦未表示反對
      房屋之存在，倘系爭土地並無分管協議，為何原告未對丁○○所建造之前棟房屋請求拆屋還地？且原告乙○○所居
      住之「桃園縣楊梅鎮員本里北下陰影窩12號」、陳金盆所
      居住之「桃園縣楊梅鎮○○路○ 段68巷2 之3 號」，亦均
      是近年在系爭共有土地上所建造，其他共有人對原告2 人
      亦未請求拆屋還地；而被告現正對系爭房屋就系爭共有土
      地有法定租賃權一事，與訴外人丁○○進行民事訴訟，並
      擬拆除訴外人丁○○所搭建之圍牆，原告為幫助訴外人丁○○對抗被告，而選擇性地對被告提起本件訴訟，顯見原
      告係假藉「行使權利」之名，實則是專以損害被告利益為
      目的，違反民法第148 條：「權利之行使，不得違反公共
      利益，或以損害他人為主要目的。行使權利，履行義務，
      應依誠實及信用方法。」之規定，是原告之請求實為不法
      之行為云云。再查：
      1.按權利之行使，不得違反公共利益，或以損害他人為主
        要目的，民法第148 條第1 項定有明文；又權利之行使
        ，是否以損害他人為主要目的，應就權利人因行使權利
        可得之利益，與他人及國家社會因其行使權利所受之損
        失，比較衡量定之，倘其行使權利所得之利益極少，而
        他人及國家社會所受之損失甚大者，非不得視為以損害
        他人為主要目的，此乃權利社會化之基本內涵所必然之
        解釋，最高法院亦著有73年台上字第737 號判例可資參
        照。次按所有人對於無權占有者得請求返還之，對於妨
        害其所有權者得請求除去之，民法第767 條定有明文。
        是民法第767 條之所有物返還請求權係具有物權之排他
        、對世之效力，而與債權僅具相對性而於當事人間有效
        不同，故所有人自得本於所有權之作用，對現在無權占
        有或妨害其所有權之任何人主張權利。
      2.本件被告經由拍賣程序，以922,000 元之價金，取得系
        爭房屋，故本件原告本於所有權之作用，對被告行使民
        法第767 條權利之結果，對於被告雖有利益之喪失，惟
        原告及其餘共有人得以取回系爭房屋所坐落之基地，依
        據系爭房屋坐落基地之面積，系爭352 地號土地為134.
        21平方公尺、系爭353 地號土地為29平方公尺，以系爭
        352 地號土地於97年1 月之公告土地現值為每平方公尺
        4,900 元、系爭353 地號土地於97年1 月之公告土地現
        值為每平方公尺1,400 元計算，原告取回系爭土地所得
        之利益為698,229 元，原告及其他共有人因行使所有權
        ，所獲得之經濟利益亦非屬稀微，經比較原告行使權利
        可得之利益、被告及國家社會因原告行使權利所受之損
        失相互比較衡量，難認原告行使所有權之權利，係以損
        害被告為目的。
      3.被告雖以上開事由，而認原告行使權利係屬權利濫用云
        云，惟查，原告未對其他共有人在系爭土地上所建造之
        房屋請求拆屋還地，其緣由眾多，不一而足，自難僅憑
        原告僅對被告提起本件拆屋還地訴訟，即認原告行使權
        利有權利濫用之情，且被告以原告為幫助訴外人丁○○
        而提起本件訴訟，亦未舉證以實其說，而憑其臆測之詞
        ，而認原告行權其所有權有權利濫用之情，尚無可採。
    (六)綜上所述，原告主張被告取得如附圖所示之系爭房屋，係
      無權占有系爭352 地號、353 地號土地，原告基於民法第
      767 條、第821 條規定，請求被告應將如附圖所示之地上
      物即系爭房屋拆除，並將土地返還原告及其他共有人，為
      有理由，應予准許。兩造陳明願供擔保請為宣告假執行或
      免為假執行，經核與法相符，爰分別酌定相當之擔保金額
      宣告之。
四、本件事證已臻明確，兩造其餘主張、陳述及所提證據，經審
    酌與本院前揭判斷不生影響，毋庸再予審酌，併此敘明。
據上論結，本件原告之訴為有理由，依民事訴訟法第78條、第
390 條第2 項、第392 條第2 項，判決如主文。
中    華    民    國    98    年    2     月    6     日
                  民事第三庭    法  官  陳心婷
以上正本係照原本作成
如對本判決上訴，須於判決送達後20日內向本院提出上訴狀
中    華    民    國    98    年    2     月    6     日
                                書記官  林君燕


司法院資訊處製作；財團法人民間司法改革基金會備份。
